【裁判字號】    88,上訴,1845
【裁判日期】    890427
【裁判案由】    恐嚇取財等
【裁判全文】
臺灣高等法院臺南分院刑事判決      八十八年度上訴字第一八四五號  Ａ
      上  訴  人
      即  被  告  戊  ○  ○
      選任辯護人  蔡  清  河
      上  訴  人
      即  被  告  乙  ○  ○
      選任辯護人  王  百  治
右上訴人因恐嚇取財等案件，不服臺灣嘉義地方法院八十八年度訴字第二八九號中華
民國八十八年十一月二日第一審判決（起訴案號：臺灣嘉義地方法院檢察署八十八年
度偵字第二五八七號），提起上訴，本院判決如左：
      主      文
原判決關於戊○○妨害自由暨定執行刑部分及乙○○部分撤銷。
戊○○以非法方法剝奪人之行動自由，處有期徒刑柒月，扣案之塑膠繩壹條，無殺傷
力之改造玩具手槍壹支及子彈拾壹顆沒收。
戊○○其他上訴駁回。
前開撤銷改判部分所處之刑與駁回上訴所處之刑應執行有期徒刑捌月，扣案之塑膠繩
壹條，無殺傷力之改造玩具手槍壹支及子彈拾壹顆沒收。
乙○○幫助以非法方法剝奪人之行動自由，處有期徒刑月，扣案之塑膠繩壹條，無
殺傷力之改造玩具手槍壹支及子彈拾壹顆沒收。
      事      實
一、戊○○提供其位於嘉義縣朴子市竹村里鴨母寮一之四十六號處所，供丙○○與其
    友人利用撲克牌玩梭哈之方式賭博財物（賭博部分經撤回上訴確定），丙○○因
    賭輸，轉而向戊○○借款新台幣（下同）二十五萬元花用，嗣扣除丙○○於八十
    八年二月十二日晚上十時許，所交付面額十五萬元，票載日期八十八年五月五日
    支票（客票）一張，尚積欠戊○○十萬元，因戊○○多次向丙○○催討清償借款
    未果，乃偕同基於幫助意思之乙○○於八十八年四月五日晚上八時許，由乙○○
    駕駛車號Ｃ三─０九九八號自用小客車，附載戊○○至丙○○位於嘉義縣太保市
    前潭里後潭七十二號住處，由戊○○下車攜帶無殺傷力之塑膠玩具手槍一支，強
    押丙○○進入自小客車後座，並以槍柄毆打丙○○頭部要求其還款，乙○○乃依
    戊○○指示將車開往布袋海邊及朴子市鴨母寮郊外，期間戊○○個人則以拳頭及
    持玩具槍等物毆打丙○○，致丙○○受有頭部外傷、左眼周圍挫傷、兩上肢及下
    肢挫傷瘀血及右側尺骨腕端骨折等傷害。約十時許，乙○○開車搭載戊○○、丙○○至丙○○友人張進輝住處，乙○○先行離去。翌（六）日上午十一時許，戊○○復找來乙○○至張進輝家開車將丙○○帶至朴子市竹村里再向張進輝借款時
    ，丙○○、乙○○二人先後離開小客車進入屋內找人，丙○○見狀隨即掙鬆塑膠
    繩帶，駕駛戊○○之小客車逃離現場，並至嘉義縣警察局朴子分局六美派出所報
    警處理，斯時戊○○在屋內聞聲趕出，便向張進輝借車追趕，因追趕未果，戊○○竟起意誣告他人犯罪，而於同日上午十一時四十五分，親至嘉義縣警察局朴子
    分局竹村派出所謊報上開Ｃ三－０九九八號小客車遭一名男子開走，請警方協尋
    並偵辦他人所犯竊盜罪嫌，適經處理警員丁○○向勤務中心通報後，發現有異，
    乃將戊○○留置交由刑事組處理，而循線扣得戊○○所有供犯罪所用之塑膠繩壹
    條、無殺傷力之改造玩具手槍壹支及子彈拾壹顆等物。
二、案經丙○○告訴及嘉義縣警察局朴子分局報請臺灣嘉義地方法院檢察署檢察官偵
    查起訴。
      理      由
壹、上訴人即被告戊○○、乙○○有罪部分：
  一訊據被告戊○○對於八十八年四月五日持玩具槍尋得丙○○後，以拳頭毆打丙○○索討借款，且至竹村派出所報稱小客車失竊等事實均坦承不諱。惟矢口否認有
    何妨害自由及誣告犯行，辯稱：是告訴人丙○○自行上車，並沒有強押他，後來
    因告訴人無法湊出十萬元，又帶著伊到處借錢未果，深覺告訴人在欺騙，所以才
    出手打他；後來自小客車遭告訴人開走，是伊父親向警局報案，因伊父親不識字
    才去派出所看看云云，訊據被告乙○○則坦承有於八十八年四月五日與被告戊○○至丙○○住處，將丙○○帶走討債，惟亦否認有妨害自由犯行，辯稱僅負責開
    車，既未毆打告訴人亦未捆綁告訴人云云。
    然查：
    (一)右揭事實，業據告訴人於偵審中指述綦詳，核與被告戊○○、乙○○於警訊時
      供述情節大致相符，被告戊○○於原審復明確供述四月五日有帶一把玩具槍至
      丙○○家將丙○○押出去（原審卷卅八頁反面一至三行）。告訴人於本院仍供
      述被告戊○○持玩具槍入內將其押出，正與被告於原審自白相符，故告訴人於
      八十八年四月六日警訊供稱：由戊○○拿塑膠帶捆我雙手、手槍亦涂從其車後
      行李箱取出，應係將二階段行為縮寫，非謂將告訴人押上車捆綁雙手後才自後
      行李箱起出玩具手槍。此外，復有驗傷診斷書一紙、照片十二張在卷可稽，並
      有被告戊○○所有供犯罪所用無殺傷力之改造玩具手槍一支及子彈十一顆、塑
      膠繩一條等物扣案可資佐證。再依卷附之驗傷診斷證明書觀之，告訴人丙○○
      手部有條狀瘀血之傷害，足認被告戊○○確有以塑膠繩捆綁告訴人無訛，堪認
      被告於本院審理時翻異前供，辯稱：沒有捆綁告訴人云云，委無足取。
    (二)被告戊○○係持改造玩具手槍至告訴人住處要告訴人上車，雖該玩具手槍經送
      內政部警政署刑事警察局鑑驗結果，認該手槍與子彈均無殺傷力，有該局八十
      八年四月十五日刑鑑字第三三七七九號鑑驗通知書在卷可憑，然衡之常情，告
      訴人於晚上八時許，遭被告持玩具手槍要求上車，復於車內遭捆綁毆打，在此
      情況下，告訴人之行動自由，顯已遭非法剝奪無疑。
    (三)末查，被告戊○○於檢察官偵訊時供稱：「（問：為何報車子遺失？）因我在
      雞寮內聽到外面車子被開走的聲音，我知道是丙○○開走的，當時大概中午十
      一點多，所以，我就到竹村派出所報失竊，還有作筆錄，刑事組的人員就來了
      。」、「（問：你知道車子是丙○○開走，為何去報失竊？）因為丙○○把車
      開走，沒有跟我講。」等語（見偵卷第九頁第四至七行、第三十四頁反面第三
      、四行），而被告戊○○果於八十八年四月六日上午十一時四十五分許向嘉義
      縣警察局朴子分局竹村派出所報稱：其所有Ｃ３－○九九八號自小客車被一名
      男子開走等情，有該所受理各類案件紀錄表一紙在卷可佐，被告戊○○既明知
      其所有自小客車為告訴人開走，卻向派出所該管公務員報稱失竊，顯有未指定
      犯人，而向該管公務員誣告犯罪之犯行甚明。其於本院調查時諉稱係伊父親涂
      次郎打電話報案，然證人涂次郎固供證伊有打電話至派出所，警員要戊○○至
      派出所，而證人即警員甲○○於本院雖亦證述：被告戊○○父親有打電話稱伊
      兒子有部車被開走，其問車牌號碼，被告父親答只知車子白色，伊兒子在開，
      其即要被告父親叫被告來派出所並告以有備動可處理等語。惟證人即備勤警員
      丁○○於本院結證：那天被告騎機車來報失竊指車被開往北港方向，其向勤務
      指揮中心通報，值日官再用無線電通知在北港攔截，因認有問題，故留置戊○○等語，仍無從解免被告誣告之刑責。
    綜上所述，被告等前開所辯，無非事後卸責之詞，不足採信，本件事證明確，其
    等犯行均堪認定。
二、核被告戊○○以非法方法剝奪丙○○自由，所為係犯刑法第三百零二條第一項非
    法剝奪他人行動自由罪。其向有偵查權之警察機關誣指汽車被竊，另犯同法第一
    百七十一條第一項未指定犯人誣告罪。次按刑法第三百零二條之妨害自由罪，原
    包括私禁及以其他非法方法剝奪人之行動自由而言，所謂非法方法，當包括強暴
    脅迫等情事在內（最高法院七十四年台上字第三四○四號判例意旨可資參照）。
    本件被告於強押告訴人上車，剝奪其行動自由，並要求告訴人向他人借錢還債，
    嗣因告訴人向友人借錢無著，被告戊○○於妨害自由行為繼續中，憤而出手毆打
    告訴人成傷，其所為傷害行為，自屬包含於妨害告訴人行動自由之同意概念之中
    ，應為剝奪行動自由罪之部分行為，均不另論罪，公訴人認應另成立傷害罪容有
    誤會。所為未指定犯人之誣告罪部分，於偵查中自白犯行，應依刑法第一百七十
    二條規定減輕其刑。所犯剝奪他人行動自由罪與誣告二罪間，犯意各別，行為互
    殊，應予分論併罰。被告乙○○負責開車，未參與剝奪告訴人行動自由之行為，
    顯係以幫助之意思，參與剝奪人之行動自由之構成要件以外之行為，為幫助犯，
    核犯同法第三十條第一項、第三百零二條第一項之幫助以非法方法剝奪人之行動
    自由罪，並依法減輕其刑。
三、原審就被告戊○○、乙○○妨害自由部分予以論科，固非無見，惟共同被告乙○○僅受邀負責車與戊○○前往告訴人丙○○住處，並未參與非法方法剝奪人之行
    動自由之行為，應僅成立幫助犯，原審認兩被告有犯意聯絡及行為分擔應成立共
    同正犯即有未洽。又告訴人雖指訴被告於告訴人丙○○向友人借錢無著，憤而以
    加害生命之事向告訴人恫稱：要拿出現金才會放人，不然打死你後再逃到大陸云
    云，致告訴人心生畏懼，然被告等均堅決否認戊○○有此恫嚇行為，而捨告訴人
    片面指訴外，亦乏證據證明被告戊○○有此部分犯行，應認不能證明被告等有此
    恐嚇行為，原判決認被告戊○○曾對告訴人有此恐嚇行為亦有未合。被告戊○○
    、乙○○上訴否認有妨害自由犯行雖無可取，惟原審此部分判決既有可議，自應
    就此部分撤銷改判，爰審酌被告戊○○為要求告訴人清償十萬元借款，不思以正
    途謀求解決，竟以押人之方式逼迫清償，及其犯罪之動機、目的、手段、其品性
    及智識程度，犯罪所生之危害及犯罪後之態度等一切情狀，量處戊○○有期徒刑
    七月，量處乙○○有期徒刑月，以示懲儆。扣案之塑膠繩一條、無殺傷力之玩
    具手槍一支及子彈十一顆為被告戊○○所有且為供犯妨害自由罪所用之物，業據
    其於警訊中供明在卷，應依法宣告沒收。至原審就被告戊○○誣告部分適用刑法
    第一百七十一條第一項、第一百七十二條，罰金罰鍰提高標準條例第一條前段，
    審酌被告犯罪動機及犯後態度等情狀，量處有期徒刑貳月，核其認事用法，均無
    違誤，量刑亦稱妥適。被告戊○○否認誣告為無理由，應予駁回。戊○○前開撤
    銷改判部分所處之刑與駁回上訴所處之刑，應執行有期徒刑捌月。塑膠繩壹條、
    無殺傷力之改造玩具手槍壹支及子彈拾壹顆沒收。
貳、上訴人即被告乙○○及被告戊○○被訴恐嚇取財、傷害部分：
四、公訴意旨另以：(一)被告戊○○因多次向丙○○催討賭債未果，乃與被告乙○○共
    同基於意圖為自己不法所有之犯意聯絡，於八十八年二月十日晚上六時許開車至
    丙○○位於嘉義縣太保市前潭里後潭七十二號住處，脅迫丙○○上車，並將車開
    往嘉義縣布袋鎮海邊及戊○○位於嘉義縣朴子市鴨母寮住處等地，藉以剝奪限制
    丙○○之行動自由並脅迫丙○○償還賭債，嗣於八十八年二月十二日晚上十時許
    ，丙○○自戊○○住處逃脫，戊○○隨後打電話給丙○○要債，適值丙○○取得
    一張面額十五萬元之支票（客票），票載日期八十八年五月五日，乃先將該支票
    交與戊○○收執抵債，然因尚積欠十萬元，於車內戊○○與乙○○二人復基於同
    上恐嚇取財與妨害自由之概括犯意，於八十八年四月五日晚上八時許，二人復駕
    駛車號Ｃ三─０九九八號自用小客車至丙○○住處，由戊○○攜帶一支改造玩具
    手槍進入丙○○住處，強押丙○○上車，乙○○負責開車於車內，戊○○則持槍
    毆打丙○○頭部，並出言向丙○○恐嚇稱：要拿出現金才會放人，不然要打死丙○○後再逃到大陸等語，致丙○○心生畏懼，乙○○則將車開往布袋海邊及朴子
    市鴨母寮郊外，期間戊○○個人則以拳頭及持玩具槍等物毆打丙○○，致丙○○
    受有頭部外傷、左眼周圍挫傷、兩上肢及下肢挫傷瘀血及右側尺骨腕端骨折等傷
    害，因認被告戊○○、乙○○共同連續涉犯刑法第三百四十六條第一項恐嚇取財
    既、未遂及同法第三百零二條第一項妨害自由、第二百七十七條第一項之傷害罪
    嫌云云。
五、訊據被告戊○○固坦承有於八十八年二月十日晚上十時許，前往丙○○住處，惟
    堅決否認有何恐嚇取財及妨害自由之犯行，辯稱：二月十日晚上約六時許前往丙○○住處，是要向丙○○索討借款，當日大約晚上八時許，丙○○拿所有權狀向
    朋友借錢，後來沒有借到，九時許，乙○○先離開，即與丙○○一起找張進輝借
    錢，大約十二時許，再約乙○○外出，與丙○○一同前往皇后ＰＵＢ至凌晨三時
    許離開，並沒有剝奪丙○○行動自由及恐嚇取財之行為。又四月五日該次並未對
    告訴人恫稱：要拿出現金才會放人，不然要打死你後，再逃到大陸等語。被告乙○○辯稱，其僅受邀同往告訴人丙○○住處，並負責開車，無妨害告訴人自由之
    意思，亦未參與毆打告訴人及出言恫嚇告訴人，且四月五日晚自行走路回家，翌
    （六）日上午九時許戊○○再打電話要伊過去等語。
六、經查：
    (一)按刑法上恐嚇取財罪，必須行為人主觀上有為自己不法所有之意圖，始足當之
      ，本件告訴人丙○○於原審審理時陳稱：二月十日係因在被告戊○○提供之賭
      博場所賭博輸錢後，再向被告戊○○借款二十五萬元，又被告戊○○在八十八
      年二月十日晚上並未持用槍枝等語（見原審八十八年八月二日訊問筆錄），而
      證人張進輝於原審審理時證稱：二月十日丙○○身上沒有受傷，亦無被押走的
      現象等語（見原審八十八年六月二十五日訊問筆錄），證人陳宗斌亦證稱：二
      月十日晚上九、十時許，丙○○偕同被告二人向其借錢，過程中並沒有看見丙○○被打，丙○○亦未向其為求救之表示等語（見原審八十八年六月三十日訊
      問筆錄），綜上各情觀之，難認被告戊○○、乙○○，於八十八年二月十日晚
      上六時許，有何妨害自由犯行。況被告戊○○係向告訴人索討借款，已如上述
      ，亦難認其有何為自己不法所有之意圖，依上揭說明，即與恐嚇取財罪之構成
      要件不符。
    (二)關於被告戊○○以言詞向告訴人恫稱：要拿出現金才會放人，不然要打死你後
      ，再逃到大陸部分，捨告訴人片面指訴外，別無其他證據足認被告戊○○有此
      恫嚇犯行。另於以非法方法剝奪人之行動自由持續中傷害告訴人之身體，為以
      非法方法剝奪人之行動自由罪所吸收，不另成罪。
七、綜上所述，應認不能證明被告等有同年二月十日之以非法方法剝奪人之行動自由
    ，及傷害、恐嚇取財等犯行。至被告戊○○、乙○○涉犯傷害、恐嚇取財部分及
    二月十日之妨害自由部分，因公訴人認與有罪部分有牽連犯或連續犯之裁判上一
    罪關係，爰不另為無罪之諭知。
據上論結，應依刑事訴訟法第三百六十八條、第三百六十九條第一項前段、第三百六
十四條、第二百九十九條第一項前段、刑法第三百零二條第一項、第三十條第一項、
第五十一條第五款、第三十八條第一項第二款，罰金罰鍰提高標準條例第一條前段，
判決如主文。
本件經檢察官劉榮堂到庭執行職務。
中    華    民    國      八十九      年      四      月      二十七    日
                                  臺灣高等法院臺南分院刑事第二庭
                                      審判長法官  游    明    仁
                                            法官  林    永    茂
                                            法官  蘇    重    信
右正本證明與原本無異。
如不服本判決，應於判決送達後十日內向本院提出上訴狀，其未敘述理由者並應於提
出上訴狀後十日內向本院補提理由書（應附繕本)。
                                      法院書記官  李    珍    鳳
中    華    民    國      八十九      年      五      月        一      日
附錄：本判決論罪科刑法條：
刑法第三百零二條第一項：私行拘禁或以其他非法方法，剝奪人之行動自由者，處五
                        年以下有期徒刑、拘役或三百元以下罰金。
刑法第一百七十一條第一項：未指定犯人，而向該管公務員誣告犯罪者，處一年以下
                          有期徒刑、拘役或三百元以下罰金。


司法院資訊處製作；財團法人民間司法改革基金會備份。
